臺灣高等法院刑事判決
109年度上易字第2168號
上  訴  人  臺灣臺北地方檢察署檢察官
被      告  許元宗


上列上訴人因被告違反毒品危害防制條例案件，不服臺灣臺北地
方法院109年度易字第856號，中華民國109年9月28日第一審判決
（起訴案號：臺灣臺北地方檢察署109年度毒偵字第1788號），
提起上訴，本院判決如下：
    主  文
上訴駁回。
    理  由
一、本案經本院審理結果，認第一審判決對被告甲○○諭知公訴不
    受理，並就扣案之甲基安非他命1包及分裝勺1支（即原判決
    附表所示之物）諭知沒收銷燬之，核無不當，應予維持，並
    引用第一審判決書理由欄之記載（如附件）。
二、檢察官上訴意旨略以：原審法院以本件於民國109年9月23日
    始繫屬法院，於109年7月15日毒品危害防制條例修正施行之
    後，而參照最高法院109年8月11日刑事庭會議多數見解，認
    本案欠缺追訴條件，諭知公訴不受理，固非無見。惟最高法
    院之決議並無拘束法官裁判之效力，法官仍應依據法律獨立
    審判，此乃源於憲法所為之誡命，且最高法院於109年8月11
    日以「新聞稿」形式表示見解後，於同年8月17日再度以「
    新聞稿」形式更正稱：前開「決議」乙詞係誤載，姑不論其
    内容是否正確，毒品危害防制條例第20條之修正，本係立於
    最高法院95年度第7次及97年度第5次刑事庭會議決議之基礎
    ，僅係將「5年」改為「3年」，並無意修正業經10餘年來經
    實務踐行不悖之法律見解，最高法院此次所稱之多數見解，
    採取了與自95年以來近15年間之實務運作的相異見解，卻選
    擇以「新聞稿」方式發布，其作法顯然與法有違，有違法律
    安定性原則，且有以司法權僭越立法權之嫌，自不足為採。
    再依最高法院109年台上大字第3826號裁定（提案大法庭）
    意旨，顯未改變對初犯施用毒品罪者，採觀察、勒戒優先之
    刑事政策，只是醫學專業意見，將原先得再施以觀察、勒戒
    之時限，由「5年後再犯」改為「3年後再犯」，並配合修正
    第23條第2項，明定「3年内再犯」者，檢察官應依法追訴，
    其餘部分均無修正，則得否認為本次修法是「寬厚刑事政策
    之變革」，實非無疑。況觀察、勒戒或強制戒治之目的既為
    戒除施用毒品者之身瘾或心癮，若只是因為其本次所犯，距
    其前受觀察、勒戒或強制戒治執行完畢釋放後已逾3年，即
    認為當然應再給予觀察、勒戒之機會，似與毒品條例第20條
    第3項規定之初，僅係將初次施用毒品或已逾一定期間（修
    正前為5年，修正後為3年）始再有施用毒品者，認有戒癮可
    能而為戒除其毒癮之治療原意有違。因此對於施用毒品者，
    得否再以觀察、勒戒方式戒除其身癮及以強制戒治方式戒除
    其心癮，應著重在此種處遇方式對於其戒除毒癮是否有幫助
    ，此項判斷標準雖非毒品條例所明定，但毒品條例第20條第
    3項對於初犯經觀察、勒戒或強制戒治執行完畢釋放3年後始
    再犯第10條之罪者，既明定再給予觀察、勒戒機會，即經「
    他律」之觀察、勒戒或強制戒治執行完畢釋放後，逾3年又
    施用毒品者，明定應再給予觀察、勒戒機會，則對於因「自
    律」而於距前次施用毒品犯罪時間已逾3年，才又再施用毒
    品者，似更應再給予觀察、勒戒之機會，始符合毒品條例立
    法本旨，且以犯罪時間作為判斷標準，實務上亦無認 定困
    難之處。本件被告有公訴意旨所指之毒品矯正、判刑之前科
    ，其於觀察，勒戒執行完畢釋放後，3年内又再犯施用 毒品
    案件，已非屬「初犯」之應行觀察、勒戒或強制戒治之範疇
    ，而應依法訴追。雖被告前次施用毒品之犯罪時間為105年1
    2月1日間，本件犯罪時間為109年5月23日，距前次遭查獲之
    犯罪時間已逾3年，依最高法院上開裁定意旨仍應予被告觀
    察、勒戒機會，然被告前於105年10月16日、17日間、同年1
    2月1日陸續遭查獲施用毒品犯行，分別經法院判處有期徒刑
    6月確定，於106年2月22日入監執行，甫於107年4月9日執行
    完畢出監，始有接觸毒品而再犯之機會，且依毒品危害防制
    條例第20條第3項係規定「觀察、勒戒或強制戒治執行完畢
    釋放後」，而非「施用毒品後」，可知立法者有意以被告經
    「矯治釋放」為標準，是就此部分，最高法院上開裁定意旨
    應予補充修正，以符立法精神。綜合最高法院上開裁定意旨
    及違反毒品危害防制條例之立法體例，被告本次施用毒品之
    犯嫌應依法追訴，檢察官聲請簡易判決處刑，即無不合，詎
    原審逕為諭知不受理判決，顯有適用法則不當，爰請求撤銷
    原判決，更為適法判決等語。　　
三、經查：
(一)按毒品危害防制條例於109年1月15日修正公布，並於同年7
    月15日施行，修正後之該條例第20條第3項修正為「依前項
    規定為觀察、勒戒或強制戒治執行完畢釋放後，3年後再犯
    第10條之罪者，適用前2項之規定。」，同條例第23條第2 
    項修正為「觀察、勒戒或強制戒治執行完畢釋放後，3年內
    再犯第10條之罪者，檢察官或少年法院應依法追訴或裁定交
    付審理。」觀諸毒品危害防制條例第20條第3項、第23條第2
    項之修法理由略以：施用毒品者具「病患性犯人」之特質，
    並參諸世界各國之醫療經驗及醫學界之共識，咸認施用毒品
    成癮者，其心癮甚難戒除，如觀察、勒戒或強制戒治執行完
    畢釋放後，3年後始再有施用第一級、第二級毒品之行為者
    ，足見其有戒除毒癮之可能，宜再採以觀察、勒戒方式戒除
    其身癮及以強制戒治方式戒除其心癮之措施，為能放寬觀察
    、勒戒或強制戒治制度之適用時機，以協助施用者戒除毒癮
    ，爰修正第20條第3項、第23條第3項等語。可知本次修法對
    於施用毒品者，認具有病患性犯人性質，對初犯採觀察、勒
    戒或強制戒治等治療方式以戒除其身癮及心癮，並放寬施以
    觀察勒戒或強制戒治之適用時機，倘前述觀察、勒戒或強制
    戒治後「3年後再犯」，顯見前所實施治療方式已足以遮斷
    其施用毒品之癮，為期自新，應裁定觀察勒戒，以協助施用
    者徹底戒除毒癮。但對於第3次（或第3次以上）再度施用毒
    品之時間，距最近1次觀察、勒戒或強制戒治執行完畢釋放
    後已逾3年者，應適用同條例第20條第3項，抑或同條例第23
    條第2項規定處理，法律並未明確規定，惟最高法院已明示
    該院95年度第7次及97年度第5次刑事庭會議決議，不再供參
    考（見最高法院109年8月11日第3次刑事庭會議決議及多數
    見解）；基於罪刑法定之明確性原則、法條之文義解釋，參
    諸觀察、勒戒等治療處置乃結合醫師、觀護人、社工心理諮
    商等不同領域之專業人員參與之保安處分措施，其目的無非
    希望施用毒品者能戒斷毒癮，改變其病態行為，在憲法保障
    人身自由、生存權、健康權等基本人權之規範下，由國家在
    資源許可的範圍內，善盡維護國民身心健康的最低限度保護
    義務；本次修正之毒品危害防制條例第20條第3項及第23條
    第2項，雖僅將原條文之再犯期間由「5年」改為「3年」，
    惟鑑於將施用毒品者監禁於監獄內，僅能短期間防止其接觸
    毒品，因慣用毒品產生之「心癮」根本無法根除，並慮及毒
    品條例施行多年累積之戒毒經驗及實效，暨逐步擴充之醫療
    、戒癮機構、專業人力、社區支援系統等資源，尤以本次毒
    品條例第24條修正，擴大檢察官對施用毒品者附條件緩起訴
    處分之範圍，使其能視個案具體情形給予適當多元社區處遇
    ，本次修正後對於施用毒品者之思維，自應與時俱進，擺脫
    以往側重於「犯人」身分之處罰，著重其為「病患」之特質
    ，並以「治療」疾病為出發點，重新評價前揭所謂「3年後
    再犯」之意義；毒品戒除不易，須經長期且持續之治療，施
    用毒品者既被視為「病患性犯人」，最佳處遇方式即為治療
    。對於施用毒品者之治療方式，有機構外之處遇（如自行赴
    醫院戒癮、附命完成戒癮治療緩起訴處分等），或機構內之
    觀察、勒戒或強制戒治；至對施用毒品者科以刑罰，無非在
    運用刑罰之一般預防功能以嚇阻毒品之施用。監獄為執行場
    所而非戒癮專責機構，針對施用毒品者及其再犯之特性，法
    務部於106年12月5日頒訂之「科學實證之毒品犯處遇模式計
    畫」，目的即是積極引進地區醫療體系之協助，提供毒癮戒
    治，落實社區追蹤輔導及治療之銜接，俾修復創傷、預防再
    犯。惟刑罰因涉及人身自由之基本權，故於施用毒品初犯時
    皆以傳統之機構外或機構內處遇方式治療，如再施用毒品時
    ，始科以刑事責任。而當刑罰處遇仍不能有效幫助施用毒品
    者改善惡習時，即表示無法以此方式發揮治療效果，若繼續
    施以刑罰只具懲罰功能，不僅無法戒除毒癮，更漸趨與社區
    隔離，有礙其復歸社會。基於憲法應保障人民之生存權，及
    根據每個國民生存照顧需要提供基本給付之理念，為協助施
    用毒品者戒除毒癮復歸社會，對於經監獄監禁處遇後仍再犯
    之施用毒品者，更應恢復以機構內、外之治療協助其戒除毒
    癮。此即本次修正毒品危害防制條例第20條第3項關於施用
    毒品者所謂「3年後再犯」係何所指之立法真諦。除檢察官
    優先適用第24條命附條件緩起訴處分處遇（不論幾犯，亦無
    年限）外，對於施用毒品初犯者，即應適用第20條第1項、
    第2項為機構內之觀察、勒戒或強制戒治；若於上開機構內
    處遇執行完畢釋放後，於「3年內再犯」者，依第23條第2項
    規定，應依法追訴；倘於「3年後再犯」自應再回歸到傳統
    醫療體系機構內重為觀察、勒戒或強制戒治之治療。是對於
    戒除毒癮不易者，唯有以機構內、外處遇及刑事制裁等方式
    交替運用，以期能控制或改善其至完全戒除毒癮。綜上，對
    於毒品危害防制條例第20條第3項及第23條第2項所謂「3年
    後（內）再犯」，應跳脫以往窠臼，以「3年」為期，建立
    「定期治療」之模式。其規定中所謂「3年後再犯」，只要
    本次再犯（不論修正施行前、後）距最近1次觀察、勒戒或
    強制戒治執行完畢釋放，已逾3年者，即該當之，不因其間
    有無犯第10條之罪經起訴、判刑或執行而受影響（最高法院
    109年度台上字第3240號、第4105號判決意旨參照）。
(二)又按依增訂之毒品危害防制條例第35條之1第1款規定，於10
    8年12月17日修正之條文施行前犯第10條之罪之案件，於修
    正施行後，偵查中之案件，由檢察官依修正後規定處理；審
    判中之案件，由法院或少年法院依修正後規定處理；依修正
    後規定應為不起訴處分或不付審理之裁定者，法院或少年法
    院應為免刑之判決或不付審理之裁定。因此，依109年7月15
    日修正施行之毒品危害防制條例規定應行觀察、勒戒之施用
    毒品者，若其施用毒品之行為時間在109年7月15日以前，於
    109年7月15日之後尚未經起訴或聲請簡易判決處刑而繫屬於
    法院，即應由尚在偵查中之承辦檢察官依修正後之規定處理
    ，並非逕予起訴或聲請簡易判決處刑；若仍予以起訴或聲請
    簡易判決處刑，即屬「起訴之程序違背規定」，依刑事訴訟
    法第303條第1款，法院即應為公訴不受理之諭知。
(三)本案被告前因施用第一級、第二級毒品案件，經臺灣雲林地
    方法院以97年度毒聲字第33號裁定送觀察、勒戒後，因無繼
    續施用毒品傾向，於97年6月11日釋放出所，復經臺灣高雄
    地方檢察署檢察官以97年度毒偵字第3328號為不起訴處分確
    定，此後被告所涉各該施用毒品犯行，固經起訴判刑或執行
    ，然均未再受觀察、勒戒或強制戒治處分等情等情，有本院
    被告前案紀錄表1份在卷可憑；本案被告被訴於「109年5月2
    3日」，施用第二級毒品甲基安非他命之犯行，距其最近1次
    犯施用毒品罪經依法觀察、勒戒執行完畢釋放之「97年6月1
    1日」，期間已逾3年，揆諸前揭說明，本案應依修正後之毒
    品危害防制條例第20條第3項、現行毒品危害防制條例第24
    條等規定，重啟處遇程序；且本案係於109年9月23日始繫屬
    於原審法院，有臺灣臺北地方檢察署109年9月23日北檢日10
    9毒偵1788字第1099079615號函及其上原審收文章戳在卷可
    查（見原審簡字卷第7頁），是本案依增訂之毒品危害防制
    條例第35條之1第1項，應由檢察官依修正後規定處理，即依
    修正後毒品危害防制條例第20條第1項、第3項規定向法院聲
    請裁定觀察勒戒或依同條例第24條為附命戒癮治療緩起訴處
    分，檢察官逕行聲請簡易判決處刑，起訴程序即屬違背規定
    ，且無從補正；原審法院因而依據刑事訴訟法第303條第1款
    、第307條規定，不經言詞辯論，諭知本件公訴不受理，並
    就扣案之第二級毒品甲基安非他命1包及分裝勺1支（即原判
    決附表所示之物）諭知沒收銷燬，於法並無違誤。檢察官上
    訴意旨仍徒以先前實務見解，主張被告本案犯行應依法追訴
    ，指摘原審判決不當，尚非可採，其上訴核無理由，應予駁
    回，並不經言詞辯論為之。
四、至本案被告施用第二級毒品犯行是否符合毒品危害防制條例
    第20條、第23條、第24條等規定，檢察官仍得本於職權，具
    體審酌個案情節，裁量聲請法院裁定觀察、勒戒或為附命完
    成戒癮治療之緩起訴處分，抑或為其他適法處理，附此敘明
    。
據上論斷，應依刑事訴訟法第368條、第372條、第373條，判決
如主文。
中　　華　　民　　國　　109 　年　　12　　月　　28　　日
　              　刑事第十八庭  審判長法　官  何俏美
                                      法　官  黃紹紘
                                      法　官  陳海寧
以上正本證明與原本無異。
不得上訴。
                                      書記官  謝文傑
中　　華　　民　　國　　109 　年　　12　　月　　30　　日
附件：
臺灣臺北地方法院刑事判決
109年度易字第856號
公　訴　人　臺灣臺北地方檢察署檢察官
被　　　告　甲○○　男　民國00年0月00日生
　　　　　　　　　　身分證統一編號：Z000000000號
　　　　　　　　　　住○○市○○區○○○街00號4樓
上列被告因違反毒品危害防制條例案件，經檢察官聲請簡易判決
處刑（109年度毒偵字第1788號），本院認不宜以簡易判決處刑
，改依通常程序審理，判決如下：
    主  文
本件公訴不受理。
扣案如附表所示之物均沒收銷燬之。
    理  由
一、聲請簡易判決處刑意旨略以：被告甲○○於民國109年5月23日
    凌晨1時許，在桃園市龜山區幸福一街友人住處內，施用第
    二級毒品甲基安非他命1次。嗣於同年月24日22時20分許，
    在新北市○○區○○路0段0號前因形跡可疑為警盤查，扣得如附
    表所示之物，並經其同意對其採尿送驗，其結果呈安非他命
    類陽性反應，因認被告涉犯毒品危害防制條例第10條第2項
    之施用第二級毒品罪嫌等語。
二、按起訴之程序違背規定者，應諭知不受理之判決，並得不經
    言詞辯論為之，刑事訴訟法第303條第1款、第307條定有明
    文。又施用毒品者具「病患性犯人」之特質，為能放寬觀察
    、勒戒或強制戒治之適用時機，以協助施用者戒除毒癮，毒
    品危害防制條例第20條於109年1月15日經總統公布修正，而
    於同年7月15日生效施行，修正前毒品危害防制條例第20條
    第3項規定於觀察、勒戒或強制戒治執行完畢釋放後5年後再
    犯第10條規定者，適用觀察、勒戒或強制戒治之規定，此次
    修法則將上開「5年後」修正為「3年後」，此為起訴之程序
    要件，自應適用現行法。復為配合上開寬厚政策，如仍將觀
    察、勒戒或強制戒治適用時機，限縮於「初犯」及「3年後
    第2次犯」，或「距前犯判決執行完畢釋放後超過3年」之第
    3犯（含以上）者，始有其適用，恐違此次修法之刑事政策
    意旨，對被告較為不利，故犯毒品危害防制條例第10條之罪
    ，若距其最近一次犯該罪經觀察、勒戒或強制戒治執行完畢
    釋放後，已逾3 年，即應令入勒戒處所觀察、勒戒，不問其
    間是否另犯該罪而經起訴、判刑或執行（最高法院109年8月
    11日刑事庭會議多數見解意旨參照）。另，修正施行前犯第
    10條之罪之案件，於修正施行後，偵查中之案件，由檢察官
    依修正後規定處理，毒品危害防制條例第35條之1第1款亦有
    明文。
三、查被告前因施用毒品案件，經臺灣雲林地方法院以97年度毒
    聲字第33號裁定送觀察、勒戒後，於97年6月11日因認被告
    無繼續施用傾向而釋放出所，復經臺灣高雄地方檢察署檢察
    官以97年度毒偵字第3328號為不起訴處分確定等情，有臺灣
    高等法院被告前案紀錄表、臺灣高等法院在監在押全國紀錄
    表、前揭裁定及不起訴處分書等件在卷可佐（見本院109年
    度簡字第2473號卷第17頁至第18頁、第32頁、第35頁至第41
    頁），而本件被告施用第二級毒品之時間為109年5月23日，
    距其前次執行觀察、勒戒釋放出所已逾3年；又檢察官本件
    聲請簡易判決處刑，係109年9月23日始繫屬於本院，此有本
    院收文戳1枚可憑（見同上卷第7頁），揆諸前揭說明，被告
    應再受觀察、勒戒；復依毒品危害防制條例第35條之1第1款
    規定，應由檢察官依109年7月15日修正施行後之規定處理，
    故本案繫屬時（109年9月23日）即欠缺訴追條件，自屬起訴
    程序違背規定，爰不經言詞辯論，逕為不受理判決之諭知。
四、沒收部分：
　㈠按違禁物或專科沒收之物得單獨宣告沒收。查獲之第一、二
    級毒品及專供製造或施用第一、二級毒品之器具，不問屬於
    犯罪行為人與否，均沒收銷燬之。刑法第40條第2項、毒品
    危害防制條例第18條第1項前段均有明文。
　㈡本案固因聲請簡易判決處刑之程序違背規定而應為不受理之
    諭知，惟檢察官業於聲請簡易判決處刑書載明聲請沒收銷燬
    如附表所示之物之意旨，且扣案如附表所示之物經送請臺北
    榮民總醫院鑑定，均檢出第二級毒品甲基安非他命成分（詳
    如附表之說明欄所載），有臺北榮民總醫院109年7月6日北
    榮毒鑑字第C0000000號毒品鑑定書1份在卷可稽（見109年度
    毒偵字第1788號卷第64頁），是此部分應依毒品危害防制條
    例第18條第1項前段宣告沒收銷燬之；又盛裝如附表編號1所
    示毒品之包裝袋1只及如附表編號2所示之分裝勺，以現今所
    採行之鑑驗方式，其上仍會殘留微量毒品而無法將之完全析
    離，均應連同經查獲之毒品予以沒收銷燬；另鑑驗中所耗損
    之毒品，既經鑑定機關取樣而鑑析用罄，足認該部分之毒品
    業已滅失，爰不再諭知沒收銷燬，併予敘明。
據上論斷，應依刑事訴訟法第452條、第303條第1款、第307條，
判決如主文。
中　　華　　民　　國　　109 　年　　9 　　月　　28　　日
　　　　　　　　　刑事第六庭    法　官  劉俊源
上正本證明與原本無異。
如不服本判決，應於收受送達後20日內向本院提出上訴書狀，並
應敘述具體理由；其未敘述上訴理由者，應於上訴期間屆滿後20
日內向本院補提理由書狀（附繕本），「切勿逕送上級法院」。
                                書記官  洪紹甄
中　　華　　民　　國　　109 　年　　9 　　月　　28　　日
附表：
編號 扣案物 說  明 備  註 一 白色或透明晶體1包 經以氣相層析質譜儀法鑑定，檢出第二級毒品甲基安非他命成分（驗前含袋毛重0.3524公克、淨重0.1481公克、鑑驗取用0.0024公克、驗餘淨重0.1457公克）。 應予沒收銷燬。 二 分裝勺1支 經以乙醇溶液沖洗，檢出第二級毒品甲基安非他命成分（毛重0.2566公克）。 應予沒收銷燬。